【裁判字號】    98,訴,101
【裁判日期】    981231
【裁判案由】    土地所有權移轉登記
【裁判全文】
臺灣屏東地方法院民事判決  98年度訴字第101號
原      告  丁○○
訴訟代理人  陳麗珍律師
被      告  吳素香即蔡有傳之遺產管理人
參  加  人  丙○○
            甲○○
            乙○○
共      同
訴訟代理人  邱芬凌律師
上列當事人間請求土地所有權移轉登記事件，本院於民國98年12
月17日言詞辯論終結，判決如下：
    主      文
原告之訴駁回。
訴訟費用由原告負擔。
因參加訴訟所生之費用，由參加人負擔。
    事實及理由
一、按就兩造之訴訟有法律上利害關係之第三人，為輔助一造起
    見，於該訴訟繫屬中，得為參加，民事訴訟法第58條第1 項
    定有明文。查丙○○、甲○○、乙○○均為系爭土地之共有
    人，依法有優先承買權，而本件訴訟係因優先承買權而引起
    ，故渠等自屬就兩造之訴訟有法律上利害關係之第三人，且
    渠等亦於民國98年3 月23日具狀聲明參加訴訟（見第25頁）
    ，經核無不合，應予准許，合先說明。
二、次按確認法律關係之訴，非原告有即受確認判決之法律上利
    益者，不得提起之，民事訴訟法第247條第1項前段定有明文
    。而所謂即受確認判決之法律上利益，係指法律關係之存否
    不明確，原告主觀上認其在法律上之地位有不安之狀態存在
    ，且此種不安之狀態，能以確認判決將之除去者而言（最高
    法院52年臺上字第1240號判例要旨參照）。查原告主張系爭
    土地為其所有，為被告所否認，則原告主觀上認其在法律上
    之地位有不安之狀態存在，且此種不安之狀態，能以確認判
    決將之除去，揆諸前揭說明，原告提起聲明一所示之訴訟，
    應有確認利益。
三、參加人雖抗辯原告提起本件訴訟顯無權利保護之必要，其對
    於已確定之執行程序及裁定提起確認之訴，為不合法，應予
    駁回云云。然查，臺灣高等法院高雄分院97年度抗字第365
    號裁定雖廢棄原裁定，發回原審法院另為適當之處理，惟僅
    係對執行之程序事項表示意見分，並未就實體事項為審酌，
    且執行程序中本院執行處亦已發函囑託地政機關塗銷系爭土
    地之所有權移轉登記，並回復查封登記，有函稿1 份附於本
    院96年度執字第10095 號卷（卷四）可稽，是原告自得提起
    本件訴訟以確保其實體上之權利。從而，參加人此部分所辯
    ，即非可採。
四、原告起訴主張：
  (一)被告係蔡有傳之遺產管理人，原告經法定拍賣程序拍得蔡有
    傳所有坐落屏東縣里港鄉○○段75、76、77、85地號土地之
    應有部分所有權（分別為1/8 、1/6 、1/6 、1/3 ），並於
    97年7 月15日辦理所有權移轉登記完畢。詎屏東縣里港地政
    事務所竟於98年1 月23日，以法院囑託回復為由，撤銷原告
    就系爭土地之所有權登記，將所有權人登記為蔡有傳。惟原
    告業經合法拍賣程序拍定系爭土地，並經登記為所有權人已
    7 月有餘，為合法所有權人無疑，按「拍賣之不動產，買受
    人自領得法院發給權利移轉證書之日起，取得該不動產所有
    權。」強制執行法第98條定有明文。準此，原告既已取得權
    利移轉證書並辦理土地登記完畢，自屬前揭不動產之所有人
    無疑。另按「依本法所為之登記有絕對效力。」土地法第43
    條著有明文，原告既已辦理土地登記7 月有餘，自有絕對效
    力而發生物權公示及公信效果，爰依民法第767 條之規定請
    求被告移轉系爭土地之所有權登記。
  (二)本院前曾於97年3 月14日以屏東惠民執丁字第96執10095 號
    函，通知參加人等人於文到10日內陳明是否願以拍定價格優
    先購買債務人之不動產，逾期不為陳明即視為放棄。然系爭
    土地嗣經本院核發不動產權利移轉證書予原告在案，顯見參
    加人根本未於前揭期限內陳明同意優先承購系爭土地，否則
    本院不可能核發不動產權利移轉證書予原告及屏東縣政府稅
    務局暨地政事務所。且本院民事執行處拍賣蔡有傳之系爭土
    地，原告依法定強制執行程序拍定系爭土地，而與之成立買
    賣契約，故縱參加人嗣後亦向本院民事執行處主張共有人優
    先承購權（原告仍否認之），然渠等亦係成立買賣契約而已
    ，與原告之債權地位相同，僅具債權效力，不能對抗原告之
    物權。
  (三)執行抗告卷第9 頁並無法院之戳章，但執行卷三第74頁狀子
    卻有收文章，令人懷疑參加人是否有於97年3 月14日執行處
    函文通知10日內陳明是否優購之意思表示。另臺灣高等法院
    高雄分院97年度抗字第365 號裁定雖撤銷原執行程序，但裁
    定是針對程序事項所為之處分，對於實體事項並無審酌，故
    不得以該裁定逕認原告非系爭土地之所有權人。況原告就本
    院執行處事後函請地政事務所回復系爭土地至蔡有傳之名義
    一事，有提出異議，且如前揭執行程序有瑕疵或無效，則應
    將系爭土地全部回復於蔡有傳名下，但就其中之85地號土地
    ，卻僅回復1/2 ，顯有矛盾。綜上，爰提起本件訴訟等語，
    並聲明：1.確認原告為系爭土地之所有權人。2.被告應將系
    爭土地之所有權移轉登記予原告。
五、被告並未為任何具體之陳述，僅聲明：原告之訴駁回。
六、參加人則均以：
  (一)按共有人出賣其應有部分時，他共有人得以同一價格共同或
    單獨優先承購，土地法第34條之1 第3 項定有明文。又依強
    制執行法規定，共有物應有部分第一次拍賣執行法院應通知
    他共有人，且依辦理強制執行事件應行注意事項第58條規定
    ：「依本法第102 條第1 項所為之通知，應於第一次揭示拍
    賣公告同時為之，其通知書應載明他共有人得以同一價格共
    同或單獨優先承買。」對於共有物之拍賣法院之拍賣公告上
    均載明共有人得以同一價格共同或單獨優先承買，於拍賣標
    的物拍定時果有共有人行使優先承買權，則法院僅得由共有
    人優先購買而取得所有權權利移轉證明書，不得再由拍定人
    承購，實務運作上並應將拍定人所繳交之保證金予以退回，
    而拍定人於應買之際見拍賣公告載明共有人有優先承買權等
    語，均了解縱標得土地仍應俟共有人未行使優先承買權後，
    始能買得不動產，此係辦理強制執行時應遵守之事項，否則
    執行行為即屬違法。
  (二)依執行卷內資料可知，民事執行處於97年3 月14日以屏院惠
    民執丁字第96執10095 號通知系爭土地共有人於文到10日陳
    明是否願以拍定價格優先購買系爭土地之共有人蔡有傳經拍
    定之應部部分，上開通知書並於97年3 月18日分別送達參加
    人，有送達證書在卷可稽（見執行卷三第16、18、37頁），
    參加人於文到10日之期限內即97年3 月26日，以聲請書狀向
    民事執行處聲明願以拍定價格優先購買系爭土地（見執行卷
    三第74至76頁），惟執行處於收受參加人之上開聲明優先購
    買之書狀後，既未准許參加人優先購買系爭土地而通知渠等
    繳費，亦未裁定駁回參加人優先購買之請求，卻於事隔3 個
    月後即97年6 月25日以屏院惠民執丁字第96執10095 號函通
    知拍定人即原告於文到7 日內繳清拍定價金，並於原告繳清
    拍定價金後即97年7 月9 日核發權利移轉證書，可知執行處
    就參加人優先購買之聲請未先行處理，即通知拍定人繳費，
    並核發權利移轉證書，執行程序明顯違法。案經臺灣高等法
    院高雄分院以97年度抗字第365 號裁定撤銷該執行程序，而
    回復為原所有權人名義。次按共有土地經共有人主張優先承
    購，土地買賣契約即成立於優先承買人及出賣共有人間，應
    買人即不得主張任何權利，從而原告請求確認有所有權存在
    ，顯屬無理。而原告所謂之信賴登記，為對於第三人之抗辯
    ，原告並非信賴登記而取得系爭土地，土地法第43條所謂登
    記有絕對效力，指對於第三人信賴登記而取得土地權利時，
    果第三人並非因信賴登記而取得權利，即不受土地法第43條
    之保護，原告係因法院違法拍賣程序而取得權利移轉證明，
    既經法院撤銷其違法程序，塗銷原所有權移轉登記，自不受
    土地法第43條規定之保護，故原告主張信賴登記，顯屬無理
    。再按系爭土地之拍賣程序經參加人主張優先承購，原承買
    人自不得請求出賣之共有人為所有權移轉登記，亦有95年臺
    上字第2214號、85年臺上字第793 號、83年臺上字第1529號
    判決可稽。
  (三)又按裁定經宣示後為該裁定之法院、審判長、受命法官或受
    託法官受其羈束，民事訴訟法第238 條定有明文。上開應買
    執行程序既經臺灣高等法院高雄分院以97年度抗字第365 號
    裁定撤銷，並合法送達於原告，而原告對於上開裁定並未不
    服而提出抗告，顯見甘服於法院之認定，上開裁定因確定而
    有羈束力，法院應受其宣示之羈束。且原告提起本件訴訟顯
    無權利保護之必要，其對於已確定之執行程序及裁定提起確
    認之訴，為不合法，應予駁回等語資為抗辯，並聲明：原告
    之訴駁回。
七、原告主張被告係蔡有傳之遺產管理人，原告前經法定拍賣程
    序拍得蔡有傳系爭土地前揭應有部分之所有權，並於97年7
    月15日辦理所有權移轉登記完畢。屏東縣里港地政事務所於
    98年1 月23日以法院囑託回復為由，撤銷原告就系爭土地之
    所有權登記，將所有權人登記為蔡有傳等事實，業據提出土
    地所有權狀、土地登記資料及不動產權利移轉證書等文件影
    本為證（見第3 至11頁），且為被告、參加人所不爭執，堪
    信為真實。至原告主張其依土地法第43條規定，取得系爭土
    地應有部分所有權之登記，有絕對效力，發生物權公示及公
    信效果，仍為系爭土地之所有權人，且得依民法第767 條之
    規定請求被告移轉系爭土地之所有權登記等情，則為被告及
    參加人所否認，並以前詞置辯。經本院與兩造協議簡化爭點
    後，所整理之爭點為：(一)原告是否為系爭土地之所有權人？
    (二)原告訴請被告將系爭土地之所有權移轉登記予原告，有無
    理由？茲將本院得心證之理由分述如下：
  (一)原告是否為系爭土地之所有權人？
    查原告雖曾經法院之拍賣程序，拍定蔡有傳系爭土地前揭應
    有部分之所有權，並於97年7 月15日辦理所有權移轉登記完
    畢，然嗣經本院執行處囑託地政機關塗銷移轉登記，並回復
    查封登記，業如前述；而系爭土地應有部分之所有權現係登
    記在蔡有傳之名下，亦有土地登記第二類謄本4 份足憑（見
    第91至109 頁）。按不動產物權，依法律行為而取得、設定
    、喪失及變更者，非經登記，不生效力，民法第758 條第1
    項定有明文。依此，原告自非系爭土地之所有權人。
  (二)原告訴請被告將系爭土地之所有權移轉登記予原告，有無理
    由？
  1.按「土地法第三十四條之一第四項既規定共有人出賣其應有
    部分時，他共有人得以同一價格共同或單獨優先承購，即賦
    予他共有人優先承購權，除出賣之應有部分已為移轉外，倘
    他共有人已主張優先承購權，原出賣之共有人及承買人即屬
    不得拒絕。」、「土地法所定土地或建築改良物共有人之優
    先承購權，目的既在減少共有人數，簡化共有物之使用關係
    ，則其第三十四條之一第四項所稱，共有人出賣共有土地或
    建築改良物之應有部分時，他共有人得以同一價格共同或單
    獨優先承購者，應指他共有人於共有人出賣共有土地或建築
    改良物時，對於該共有人有請求以同樣條件訂立買賣契約之
    權而言。優先承購權人一經表示以同一條件優先承購，則該
    共有土地或建築改良物之買賣契約即當然於出賣之共有人與
    優先承購之共有人間成立。」、「土地法第三十四條之一第
    五項公同共有準用同條第四項規定，共有人出賣公同共有土
    地或建築改良物時，他共有人得以同一價格優先承購。該優
    先承購權人一經表示以同一條件優先承購，則該共有土地或
    建築改良物之買賣契約即當然於出賣之共有人與優先承購之
    共有人間成立，且為實現應由優先承購之共有人優先購買之
    立法目的，是於該共有人行使優先承購權之後，原承買人自
    不得請求出賣之共有人所有權移轉登記。」（最高法院83年
    臺上字第1529號、85年臺上字第793 號及95年臺上字第2214
    號判決要旨均可供參）。
  2.經查，系爭土地於原告拍定後，本院執行處即於97年3 月14
    日通知參加人等共有人，於文到10日內陳明願否以拍定價格
    優先購買系爭土地，該通知並均於97年3 月18日送達參加人
    ，有通知1 份及送達證書3 份可佐（見上開執行卷卷三第9
    、16、18、37頁），而參加人復於97年3 月25日具狀陳明願
    優先購買系爭土地，有聲請狀1 份足稽（見同卷第74頁）。
    是堪認參加人已向本院執行處主張優先承購權，揆諸前揭說
    明，系爭土地之買賣契約於斯時即當然成立於出賣之共有人
    即蔡有傳與參加人間，此時原承買人即原告自不得請求蔡有
    傳為所有權移轉登記，故原告訴請蔡有傳之遺產管理人即被
    告移轉系爭土地之所有權登記，尚非有據。
  3.復按「土地法第四十三條所謂登記有絕對效力，旨在保護善
    意之第三人，以維護交易安全而設。」（最高法院98年臺上
    字第32號判決要旨足參）。查依強制執行法所為之拍賣，通
    說係解釋為買賣之一種，即債務人為出賣人，拍定人為買受
    人，而以拍賣機關代替債務人立於出賣人之地位。本件原告
    縱於拍定後有成立買賣契約，亦係成立於其與蔡有傳間，故
    原告本身為系爭土地進入前揭執行程序後，第1 手買賣之當
    事人，其顯非受讓之第三人。從而，原告主張依土地法第43
    條規定，其係善意第三人，其先前取得之所有權登記有絕對
    效力，已發生物權公示及公信之效果云云，亦難採信。
八、綜上所述，原告訴請確認為系爭土地之所有權人，並依民法
    第767 條之規定，請求被告移轉系爭土地之所有權登記予原
    告，均無理由，應予駁回。
九、本件為判決之基礎已臻明確，兩造其餘攻擊、防禦方法及舉
    證，經審酌後認與判決之結果皆無影響，爰不一一論駁，末
    此指明。
十、據上論結，本件原告之訴為無理由，依民事訴訟法第78條、
    第86條第1 項前段，判決如主文。
中    華    民    國    98    年    12    月    31    日
                    民事第一庭  法  官  張以岳
以上正本係照原本作成。
如不服本判決，應於送達後20日內，向本院提出上訴狀並表明上
訴理由，如於本判決宣示後送達前提起上訴者，應於判決送達後
10日內補提上訴理由書（須附繕本）。
中    華    民    國    98    年    12    月    31    日
                                書記官  張婉郁

司法院資訊處製作；財團法人民間司法改革基金會備份。
